ACORDAO-COMPLETO-2423711

ACÓRDÃO 2619/2021 ATA 43/2021 - PLENÁRIO

VISTOS, relatados e discutidos estes embargos de declaração, opostos contra o Acórdão 1418/2020-TCU-Plenário por José Queiroz de Oliveira e José Lúcio Marcelino de Jesus,
ACORDAM os Ministros do Tribunal de Contas da União, reunidos em Sessão do Plenário, diante das razões expostas pelo Relator, em:
9.1. conhecer, com fundamento nos arts. 32, inciso II, e 34 da Lei 8.443/1992, dos presentes embargos de declaração e, no mérito, rejeitá-los; 
9.2.  dar ciência desta decisão aos embargantes e demais interessados.

Embargos de declaração interposto contra acórdão que negou provimento ao recurso de revisão interposto em face de deliberação que apreciou a prestação de contas da entidade referente ao exercício de 2007.

Superintendência Regional da CBTU de Maceió.

3. Interessados/Responsáveis/Recorrentes:
3.1. Responsáveis: Clodomir Batista de Albuquerque (XXX.900.644-XX); Command Informática Ltda. (06.011.298/0001-11); Damião Fernandes da Silva (XXX.143.604-XX); Empremac Empresa de Manutenção e Construção Ltda. - ME (70.029.202/0001-41); Haylton Lima Silva Junior (XXX.301.394-XX); Jefferson Calheiros da Rocha Júnior (XXX.755.054-XX); José Lúcio Marcelino de Jesus (XXX.087.844-XX); José Queiroz de Oliveira (XXX.494.905-XX); Omega 3000 Suprimentos Para Ferrovias Ltda. (06.262.494/0001-69); Salinas Construções e Projetos Ltda. (05.559.104/0001-54); Terceirizadora Santa Clara Ltda. - ME (04.963.564/0001-80); Valber Paulo da Silva (XXX.063.584-XX)
3.2. Recorrentes: José Queiroz de Oliveira e José Lúcio Marcelino de Jesus.

13.1. Ministros presentes: Bruno Dantas (na Presidência), Walton Alencar Rodrigues, Benjamin Zymler, Augusto Nardes (Relator) e Raimundo Carreiro.
13.2. Ministros-Substitutos convocados: Augusto Sherman Cavalcanti, Marcos Bemquerer Costa e André Luís de Carvalho.

Clodomir Batista de Albuquerque

AUGUSTO NARDES

Ministro Augusto Nardes.

Originalmente, tratam os autos de prestação de contas ordinária da Superintendência de Trens Urbanos de Maceió/AL (CBTU/AL) , que foi apartada da prestação de contas do exercício de 2007 da Companhia Brasileira de Trens Urbanos (TC Processo 020.486/2008-0) , por determinação do Acórdão 3261/2010-TCU-Primeira Câmara. O exame da prestação de contas em processo apartado foi motivado por representação proposta pela então Controladoria-Geral da União, que tratou de irregularidades ocorridas na gestão daquela Superintendência no exercício de 2007.
2.	Restaram configuradas nos autos diversas irregularidades em procedimentos licitatórios, tais como montagem fraudulenta dos procedimentos, superdimensionamento dos serviços contratados, bem como a não comprovação da aquisição de produtos formalmente licitados. Adicionalmente, foi constatada a ligação estreita entre empresas licitantes e servidores públicos da entidade, com indicativos de elevado crescimento patrimonial dos dirigentes da CBTU/AL.
3.	As irregularidades também motivaram a instauração de ação penal ordinária, 15ª Vara Criminal de Maceió, da Justiça do Estado de Alagoas (Processo 0010291-16.2009) , bem como a instauração de ação civil pública por atos de improbidade administrativa, processo 0006290-33.2008.4.05.8000, 4ª Vara da Seção Judiciária Federal do Estado de Alagoas (peça 149, p. 9, item 62) .
4	A ação judicial fundou-se no relatório da CGU que originou a representação perante o TCU, em informações e provas obtidas por meio da quebra do sigilo bancário dos investigados, bem como em provas emprestadas e elementos probatórios da chamada "Operação Navalha", da Polícia Federal, incluindo dados obtidos junto à Receita Federal do Brasil e áudios obtidos por intermédio de interceptações telefônicas (peça 150, p. 2, itens 7 a 9) .
5.	No âmbito desta Corte de Contas, foi procedida a citação e a audiência dos responsáveis, contudo, os elementos de defesa trazidos aos autos não foram aptos a elidir as irregularidades questionadas nesta TCE, motivo pelo qual foi proferido o Acórdão 2659/2014-TCU-Plenário, e julgadas irregulares as contas dos ora embargantes, condenando-os em débito e aplicando-lhes multa. 
6. 	Irresignados com a decisão condenatória, os recorrentes interpuseram inúmeros recursos nesta Corte com vistas a reformar a decisão, conforme ilustro a seguir:  
 
	Acórdão
	Tipo processo
	Responsáveis
	Encaminhamento

	2659/2014-Plenário
 (peça 148) 
	Prestação de Contas de 2007 
	 José Queiros de Oliveira e
José Lúcio Marcelino de Jesus
	Irregularidade, débito e multa

	96/2015/TCU- Plenário
 (peça 270) 
	Embargos de Declaração
	José Queiros de Oliveira e José Lúcio Marcelino de Jesus
	Conhecidos e rejeitados

	2923/2016/TCU-Plenário (peça 327) 
	Recurso de Reconsideração
	José Queiros de Oliveira e José Lúcio Marcelino de Jesus
	Conhecidos e negados 

	499/2017/TCU- Plenário
 (peça 387) 
	Embargos de Declaração  
	José Queiros de Oliveira e José Lúcio Marcelino de Jesus
	Conhecidos e rejeitados

	1882/2017/TCU- Plenário (peça 461) 
	Recurso 
	José Queiros de Oliveira e José Lúcio Marcelino de Jesus
	Não conhecidos 

	1418/2020/TCU- Plenário
 (peça 605) 
	Recurso de Revisão
	José Queiros de Oliveira
	Conhecidos e negados 

7.	Nesta assentada, examinam-se embargos de declaração opostos por José Lúcio Marcelino de Jesus, ex-Superintendente da CBTU/AL (peça 644) , e José Queiroz de Oliveira, ex-Gerente de Administração e Finanças da CBTU/AL (peça 640) , em face do Acórdão 1418/2020-TCU-Plenário (peça 605) , mediante o qual encaminham, em suas defesas, os seguintes argumentos:
I - José Lúcio Marcelino de Jesus
 (...) 
V-DEFESA (ATO IMPUGNADO) 
De saída o Embargante registra no presente acórdão há o erro material, pois não existiu a citação de operação cartilha e sim navalha, portanto essa imprecisão deve ser clareada. Outro fato é a obscuridade e imprecisão pois assim afirma textualmente o r voto:
53. Conforme exposto nos parágrafos 31-32 desta instrução, as citações dos responsáveis no presente processo foram realizadas em razão de irregularidades caracterizadas essencialmente por meio de elementos obtidos pela CGU em fiscalização realizada anteriormente à deflagração da Operação Cartilha, os quais foram trazidos aos autos para possibilitar o contraditório. Assim, não há que se falar em decisão baseada exclusivamente nas provas obtidas no inquérito policial.
O EMBARGANTE , Registra que a operação navalha ocorreu em 17 de maio de 2007 e o Relatório de Demandas Especiais 00202.000053/2007-39 (peça 1, p. 4-146, do TC Processo 015.020/2009-3) ocorreu, no período de 12 de junho a 29 de novembro de 2007.
Está fartamente clareado nos autos que o relatório de demandas especiais da CGU só ocorreu em função das informações constantes da operação navalha.
Então é equivocada a afirmação de que "as citações dos responsáveis no presente processo foram realizadas em razão de irregularidades caracterizadas essencialmente por meio de elementos obtidos pela CGU em fiscalização realizada anteriormente à deflagração da Operação navalha, os quais foram trazidos aos autos para possibilitar o contraditório. Assim, não há que se falar em decisão baseada exclusivamente nas provas obtidas no inquérito policial.
Por outro lado existe a flagrante obviedade de que uma coisa dependeu da outra. Vejamos inclusive trecho introdutório da representação do processo TC Processo 012.829/2003-0 que assim expressa:
1. Trata-se de Recurso de Revisão interposto pelo Ministério Público junto ao TCU contra o Acórdão 334/2007-TCU-Primeira Câmara, por meio do qual foram julgadas regulares com ressalvas as contas do exercício de 2002 da Companhia Brasileira de Trens Urbanos (CBTU) (peça 39, p. 2-3) . O recurso teve por base representação formulada pela Controladoria-Geral da União sobre possíveis irregularidades praticadas nos exercícios de 2002 a 2007 no Serviço de Trens Urbanos de Maceió (STU/MAC) , doravante referenciada nesta instrução como CBTU/AL, unidade regional da Companhia Brasileira de Trens Urbanos, vinculada ao Ministério das Cidades (peça 10, p. 3-145 do TC Processo 006.728/2008-2, em apenso) . 
Assim, está claro que todas as contas tinham sido aprovadas, e houve um Recurso de Revisão interposto pelo Ministério Público junto ao TCU contra o Acórdão 334/2007-TCU-Primeira Câmara, por meio do qual foram julgadas regulares com ressalvas as contas do exercício de 2002 da Companhia Brasileira de Trens Urbanos (CBTU) (peça 39, p. 2-3) . O recurso teve por base representação formulada pela Controladoria-Geral da União sobre possíveis irregularidades praticadas nos exercícios de 2002 a 2007 no Serviço de Trens Urbanos de Maceió (STU/MAC) , , no período de 12 de junho a 29 de novembro de 2007
 (...) 
VI - Transcrevemos com grifos nosso o histórico narrado na instrução deste processo:
 (...) 
VII-DA VERDADE ACERCA DA ELABORAÇÃO DO RELATÓRIO DA CGU 
Ao contrário do que vem afirmando a acusação, o relatório de Ação e Controle da CGU foi encomendado e realizado com base nas provas colhidas no bojo do inquérito 544, em especial as interceptações telefônicas. 
Na realidade, a CGU participou ativamente da investigação, colhendo os documentos apreendidos nas buscas e apreensões, bem como manuseando as interceptações telefônicas, não havendo que se falar em fonte independente, mas trabalho em conjunto, todo contaminado. 
Afirma-se com todas as letras: A fase administrativa de fiscalização, na qual a CGU requereu documentos aos órgãos públicos e empresas envolvidas nas obras do Sistema de trens urbanos de Maceió, subsidiou o relatório de demandas especiais . 
A intimidade entre os órgãos de investigação chegou ao ponto de haver sido formalizado ACORDO DE COOPERAÇÃO ADMINISTRATIVA entre a Diretoria de Inteligência Policial - DIP/DPF/MJ e a Diretoria de Informações Estratégicas da Secretaria de Prevenção à Corrupção e Informações Estratégicas da Controladoria Geral da União - DIE/SPCI/CGU.
 Está claro que o compartilhamento de informações e análise do material foi realizado pela Polícia Federal e os analistas da CGU, os quais apuraram o conteúdo de 250 diálogos interceptados.
a defesa vem alertando: O RELATÓRIO DE AÇÃO E CONTROLE DA CGU FOI ELABORADO COM BASE NAS INTERCEPTAÇÕES JÁ DECLARADAS ILÍCITAS. 
Como existe coisa julgada sobre a matéria proferida pela Corte Suprema reconhecendo a incompetência dos atos decisórios praticados nesta mesmíssima investigação a partir de 19 de maio de 2006, há de se concluir que também é nulo o Relatório de Ação e Controle que se aproveitou dessas provas para ser elaborado.
VIII - INTERCEPTAÇÃO TELEFÔNICA JÁ DECLARADA ILÍCITA. NULIDADE DO RELATÓRIO DE AÇÃO E CONTROLE DA CGU POR DERIVAÇÃO
 (...) 
IX - DO PREJUÍZO 
Na presente manifestação resta demonstrada a contaminação do relatório da CGU, único indício a justificar a tramitação desta Ação por supostos atos ilegais e prejuízo ao erário publico. Desta forma, antes que se ultime a instrução processual, na qual certamente haverá menção às conclusões do malsinado relatório, permitindo que a prova ilícita produza deletérios efeitos sobre os Requerentes, é necessário que se analise a apontada ilicitude, para além de expurgá-la declarar nula toda a instrução processual
DOS EFEITOS INFRINGENTES: 
Ensinam os mestres Nelson Nery Júnior e Rosa Maria de Andrade Nery1[1][1] que "Os Embargos de Declaração podem ter, excepcionalmente, caráter infringente quando utilizados para: a) correção de erro material manifesto; b) suprimento de omissão; c) extirpação de contradição".
No presente caso restou demonstrada a contradição, podendo, neste caso excepcional, o presente embargo operar efeito modificativo na decisão como já assentado na doutrina e jurisprudência, como comprova a seguinte ementa:
"EMBARGOS DECLARATORIOS - ADMISSIBILIDADE E EFEITOS - Os embargos declaratórios são admissíveis para a correção de permissão equivocada de que haja partido da decisão embargada, atribuindo-se-lhes efeito modificativo quando tal premissa seja influente no resultado do julgamento." (STF - ED-RE 207.923-5 - 1ª T. - Rel. Sepúlveda Pertence - DJU 31.10.1997) grifo nosso
X - DOS PEDIDOS 
Assim há que ser alterada a totalidade do decisório objurgado, a fim de que se possa analisar o pedido de reexame, eis que protocolado tempestivamente. 
Por tudo exposto, vem o EMBARGANTE requerer: 
a) o recebimento dos presentes embargos de declaração no efeito suspensivo; 
b) a remessa da notificação para o representante legal do Embargante; 
c) O reconhecimento da ilicitude do Relatório da CGU com a consequente extinção do feito ante a inexistência de indícios da prática de atos ímprobos; 
d) Conhecimento e provimento do presente EMBARGO para sanar as contradições do Acórdão nº 1418/2020- TCU, devendo ser o mesmo modificado em toda sua totalidade, afim de que seja o feito reexaminado e, em consequência prolatada nova decisão que reveja aquela contra a qual é interposto o presente pedido, tudo como fim de vir a declarar regulares os atos apontados.
II - José Queiroz de Oliveira
	(...) 
	As provas que poderiam levar à ilação de que o Embargante poderia ser condenado foram excluídas, conforme decisão do STF, já analisado pela relatoria e pelo plenário deste E. Tribunal. Vejamos:
desentranhar do processo as peças 5 a 15 e 17 a 21, em razão da decisão proferida pelo Supremo Tribunal Federal nos autos do Inquérito 3.732/DF, relatora a Exma. Sra. Ministra Carmen Lúcia, bem como retirar os trechos/parágrafos do relatório e voto do Acórdão 2659/2014-TCU-Plenário que se refiram às provas consideradas ilícitas pelo Supremo Tribunal Federal. 
	Acontece, porém, que, mesmo "concordando" com a exclusão das provas, este E. Corte entendeu pela condenação do Embargante. E, conforme veremos, os argumentos utilizados restam contraditórios à decisão que entendeu pela necessidade de exclusão das provas e trechos do relatório do Recurso de Revisão. 
 (...) 
DAS RAZÕES RECURSAIS - DOS FATOS
	Antes de prosseguirmos com o pleito, entendemos, por bem e para melhor elucidação dos fundamentos utilizados para manutenção da decisão, reapresentarmos o resumo dos fatos. Pois, bem! 
	O grande cerne da questão gira em torno do fato de que o Recorrente teria assinado Termos Aditivos de contratos realizados entre a CBTU e a empresa Terceirizadora Santa Clara Ltda. (CNPJ 04.963.564/0001-80) , mediante o Contrato 007/2004/CBTU/STU/MAC, firmado em 19/2/2004, para a prestação de serviços de limpeza, copa e conservação de instalações e trens, e, que, em decorrência da prorrogação do contrato o valor inicial teria extrapolado o limite da modalidade convite, bem como que o contrato sofreu um acréscimo de valor fora normal. 
	Por questões de individualização de condutas, as partes envolvidas foram denunciadas por terem realizado atos administrativos no processo licitatório já comentado. Vejamos: 
a) José Lúcio Marcelino de Jesus (CPF XXX.087.844-XX) , que estimou o custo dos serviços com sobrepreço e, como superintendente, autorizou e assinou os termos aditivos de prorrogação de nº 13 ao de nº 19;  b) José Queiróz de Oliveira (CPF XXX.494.905-XX) , que assinou todos os termos aditivos de prorrogação de prazo; c) Terceirizadora Santa Clara Ltda. (CNPJ 04.963.564/0001-80) , na pessoa do seu representante legal, solidariamente, por tersido a beneficiária do sobrepreço. 19.2. Quantificação do débito: Data Valor histórico (R$) 31/1/2007 16.450,03 28/2/2007 16.450,03 Total 32.900,06 (destaques nossos) ". 
	Após as análises técnicas dos setores responsáveis, o Relator do processo, em 2014, entendeu que deveria ocorrer a recusada das alegações de José Queiroz de Oliveira. 
	O Recorrente, em sua defesa, alegou que o processo se baseou em pareceres técnicos e jurídicos e que a aposição de uma segunda assinatura (a sua) em instrumentos contratuais era uma mera formalidade, decorrente das normas da empresa (Contratante) .
	O Embargante alegou, ainda, que no âmbito da Administração Pública, onde, precipuamente, o que se gerencia são os ativos e os interesses do cidadão, há que se ter em mente a necessidade do duplo controle dos atos administrativos, e, que, em decorrência dessa premissa, a necessidade da segregação de funções e poderes, a segunda assinatura não vincularia automaticamente os atos de gestão praticados, anteriormente, em pareceres técnicos e jurídicos.
	No âmbito do Recurso de Revisão apresentado, frisou-se que o Recorrente NÃO FOI DENUNCIADO EM NENHUMA DAS AÇÕES JUDICIAIS INICIAIS. 
	Não há, nos autos, nenhuma informação que possa induzir um juízo de grau mínimo de culpabilidade para o Recorrente, especialmente pelo fato de que, o não lançamento de sua assinatura no Termo Aditivo, não impediria a execução do famigerado contrato, nos termos indicados. Ademias, ressalta-se, por fim, que as provas utilizadas como "emprestadas" foram utilizadas de forma equivocada, na medida em que todas essas informações foram transladadas da atuação do Ministério Público Federal, em procedimento que tangenciou os direitos e deveres fundamentais previstos no art. 5º da Carta Magna de 1998. 
DO MÉRITO DO RECURSO FRENTE AO ATO IMPUGNADO
	Inicialmente, e, não obstante os fatos acima mencionados, este E. Tribunal de Contas da União usou das provas ilícitas para formar juízo de valor em relação ao Recorrente. Vejamos: 
INQUÉRITO 3.732 DISTRITO FEDERAL 
RELATORA :MIN. CÁRMEN LÚCIA
AUTOR (A/S) (ES) :MINISTÉRIO PÚBLICO FEDERAL
PROC. (A/S) (ES) :PROCURADOR-GERAL DA REPÚBLICA
INVEST. (A/S) :PAULO SÉRGIO PARANHOS DE MAGALHÃES
ADV. (A/S) :JOSÉ EDUARDO RANGEL DE ALCKMIN (OAB 2977DF) 
EMENTA: INQUÉRITO. DENÚNCIA CONTRA DEPUTADO FEDERAL. CRIME DE TRÁFICO DE INFLUÊNCIA (ART. 332 DO CP) . OBSERVÂNCIA DOS REQUISITOS DO ART. 41 DO CÓDIGO DE PROCESSO PENAL. ENCONTRO FORTUITO DE PROVAS.INTERCEPTAÇÃO TELEFÔNICA AUTORIZADA POR JUIZ INCOMPETENTE, DE ACORDO COM O ART. 102, INC. I, AL. b DA CONSTITUIÇÃO DA REPÚBLICA E DO ART. 1° DA LEI N. 9.296/1996. COMPETÊNCIA DO SUPREMO TRIBUNAL FEDERAL PELA EXISTÊNCIA DE INDICAÇÃO CLARA E OBJETIVA EM RELATÓRIO DA POLÍCIA FEDERAL DE POSSÍVEL PARTICIPAÇÃO DE MINISTRO DO TRIBUNAL DE CONTAS E, POSTERIORMENTE, DE MEMBRO DO CONGRESSO NACIONAL. NULIDADE DAS INTERCEPTAÇÕES TELEFÔNICAS. ILICITUDE DAS PROVAS DERIVADAS DA INTERCEPTAÇÃO ILICITAMENTE REALIZADA POR AUTORIDADE JUDICIAL INCOMPETENTE. CONFIGURAÇÃO DA HIPÓTESE DO ART. 395, INC. III, DO CÓDIGO DE PROCESSO PENAL. DENÚNCIA REJEITADA.
1. A denúncia preenche os requisitos do art. 41 do Código de Processo Penal, individualiza a conduta do denunciado no contexto fático, expõe de forma pormenorizada todos os elementos indispensáveis à demonstração de existência, em tese, do crime de tráfico de influência, sem apresentar a contradição apontada pela defesa.2. A prova encontrada, fortuitamente, durante a investigação criminal é válida, salvo se comprovado vício ensejador de sua nulidade.3. Nulidade da interceptação telefônica determinada por autoridade judicial incompetente, nos termos do art. 102, inc. I, al. b, da Constituição da República e do art. 1.º da Lei n. 9.296/1996. 4. Ausência de remessa dos autos da investigação para o Supremo Tribunal Federal, depois de apresentados elementos mínimos caracterizadores da participação, em tese, de Ministro do Tribunal de Contas da União e de membro do Congresso Nacional na prática de ilícito objeto de investigação.5. Contaminação das provas produzidas, por derivação, por não configuradas as exceções previstas no § 1° e no § 2° do art. 157 do Código de Processo Penal.6. Denúncia rejeitada, por não estar comprovada, de forma lícita, a existência de justa causa para o exercício da ação penal, caracterizando a hipótese prevista no art. 395, inc. III, daquela lei processual.
	Todavia, e, acertadamente, na decisão do Acórdão 1418/2020, esta E. Corte entendeu que: 
[...] - omissis;
9.2. conhecer dos recursos de revisão interpostos por Clodomir Batista de Albuquerque e José Queiróz de Oliveira, para, no mérito, negar-lhes provimento; 9.3. desentranhar do processo as peças 5 a 15 e 17 a 21, em razão da decisão proferida pelo Supremo Tribunal Federal nos autos do Inquérito 3.732/DF, relatora a Exma. Sra. Ministra Carmen Lúcia, bem como retirar os trechos/parágrafos do relatório e voto do Acórdão 2659/2014-TCU-Plenário que se refiram às provas consideradas ilícitas pelo Supremo Tribunal Federal; 
De fato, toda ilegalidade se deu em razão de interceptação telefônica produzida por autoridade incompetente pelos supostos envolvimentos de Ministros do Tribunal de Contas da União e membros do Congresso Nacional na prática de crimes. 
Diante de tais fatos, deveria o processo ser remetido para o Supremo Tribunal Federal. E, como assim não se procedeu, todas as provas colacionadas nos autos são inadmissíveis, de modo que, nessa senda, foram desentranhadas. Ocorre, porém, que o Acórdão proferido entendeu, especificamente quanto à conduta do Recorrente que:
[...] - omissis; Das análises anteriores, conclui-se que: 
a) o fato de não ter sido denunciado no judiciário não obstaculiza a apuração empreendida pelo TCU; 
b) a jurisprudência do TCU tem se pronunciado no sentido de que a teoria dos frutos da árvore envenenada não se aplica aos casos em que as irregularidades foram levantadas por meio de fiscalizações e de elementos de prova autônomos; 
c) as ações administrativas do responsável, ora recorrente, que foi omisso em suas funções administrativas, concorreram para o dano ao Erário; 
d) registra-se que o juízo de valor firmado na decisão atacada foi devidamente fundamentado no Voto proferido pelo Relator a quo, não se vislumbrando afronta aos princípios do contraditório e da ampla defesa, uma vez que foram dadas várias oportunidades para que a responsável justificasse as irregularidades encontradas e as acusações que maculavam sua atuação administrativa; 
e) a apuração de irregularidades na presente tomada de contas e o julgamento das contas pela irregularidade não se confundem em nenhum aspecto com eventuais atos de improbidade administrativa, os quais, se apurados, devem ser julgados na esfera judicial competente; 
f) não é cabível o arquivamento por falta de embasamento regimental. 
[...] - omissis; 10.2. Ante o exposto, não foi trazido aos autos nenhum argumento que detenha o condão de modificar o julgado de origem, Acórdão 2659/2014-TCU-Plenário, retificado, por inexatidão material, pelos Acórdãos 3.030/2016 e 2.831/2017-TCU-Plenário, e mantido pelos Acórdãos 96/2015, 2.923/2016 e 499/2017-TCUPlenário, motivo por que este não está a merecer reforma, devendo ser, por consequência, prestigiado e mantido.
No voto do Ministro João Augusto Ribeiro Nardes, ficou claro que o reconhecimento da nulidade das interceptações telefônicas no bojo do Inquérito 3.732-DF tem o condão de afastar a responsabilidade do recorrente, em face da teoria dos frutos da árvore envenenada (Fruits of Poisonous Tree) .
É certo que o fato de não ter sido denunciado no judiciário não obstaculiza a apuração empreendida pelo TCU. Todavia, a referida situação expõe que não se há falar em culpabilidade por parte do recorrente. 
Quanto ao argumento de que a jurisprudência do TCU tem se pronunciado no sentido de que a teoria dos frutos da árvore envenenada não se aplica aos casos em que as irregularidades foram levantadas por meio de fiscalizações e de elementos de prova autônomos, necessário fazermos algumas considerações. 
A primeira consideração a ser feita é que não indicação sobre quais fatos autônomos se baseou a decisão, uma vez que a colheita de atos materiais e formais atinentes ao processo licitatório e de contratação possui uma série de atos que guarnecem respeito ao princípio da segregação das funções. 
Conforme preceitua o art. 38, parágrafo único da Lei nº 8.666/93, as "minutas de editais de licitação, bem como as dos contratos, acordos, convênios ou ajustes devem ser previamente examinadas e aprovadas por assessoria jurídica da Administração". 
Ou seja, o ato administrativo do simples lançamento da assinatura do Recorrente no Termo Aditivo de prorrogação de prazo não impõe conhecimento prévio sobre as considerações legais quanto ao quantitativo e qualitativo, requisitos, estes, de ordem de procedimento anterior. 
Assim, o lançamento da assinatura no referido termo guarda relação apenas quanto à sua ciência, à época, da necessidade de existência de recursos para fazer frente às despesas públicas; que são precedidas de uma série de outros procedimentos prévios de checagem de sua conformidade. 
Demais disso, resta patente a contradição da decisão, na medida em que o Acórdão impugnado reconheceu a necessidade de desentranhamento de provas ilícitas ao passo em que, concomitantemente, mas, ainda assim, se baseia no mérito e nos elementos das referidas provas. 
Nas lições de Fernando Da C. T. Filho (Processo Penal, 1992, v. 3, p. 210, Fernando Da C. T. Filho) , a denominada doutrina do "fruto da árvore venenosa" (fruit of the poisonous tree) dos norte-americanos, merece, realmente, atenção, de modo que pouco importa se o CPP erige, ou não, à categoria de nulidade a prova colhida ilicitamente. 
Aliás, como bem diz Véliz Mariconde, o processo penal cumpre uma dupla função de tutela jurídica: protege o interesse social pelo império do direito, isto é, pela repressão do delinqüente, e o interesse individual (e também social) pela liberdade pessoal. (cf. Derecho procesal penal, Buenos Aires, 1982, v.2, cap. III, n. 5, p. 127) . 
Assim, de nada valeria a ação repressiva do Estado, se, para a obtenção dos meios probatórios, os órgãos agentes do poder público transgredissem aquela "serie mínima de libertades y garantías que conformam, em conjunto, lo que antes se llamabaseguridad individual y ahora se menciona como dignidade humana (Fernando Da C. T. Filho - Processo Penal, 1992, v. 3, p. 210, Fernando Da C. T. Filho) ". 
O ordenamento jurídico brasileiro acolheu tal teoria ao estabelecer no artigo 157, §1º, do Código de Processo Penal, serem "inadmissíveis as provas derivadas das ilícitas, salvo quando não evidenciado o nexo de causalidade entre umas e outras, ou quando as derivadas puderem ser obtidas por uma fonte independente das primeiras". 
Neste sentido é claro o posicionamento do STF traduzido no julgamento realizado no HC n. 93.050, Relator o Ministro Celso de Mello:
 (...) 
No caso dos autos, patente a nulidade das interceptações telefônicas realizadas por juiz incompetente e, consequentemente, pela invalidação de todas as provas decorrentes dessas interceptações. (...) 
Tendo em vista a cronologia doa atos e fatos, fica claro que o reconhecimento da nulidade das interceptações telefônicas no bojo do Inquérito 3.732-DF tem o condão de afastar a responsabilidade do recorrente, em face da teoria dos frutos da árvore envenenada (Fruits of Poisonous Tree) . 
O Embargante, registra que a operação navalha ocorreu em 17 de maio de 2007 e o Relatório de Demandas Especiais 00202.000053/2007-39 (peça 1, p. 4-146, do TC Processo 015.020/2009-3) ocorreu no período de 12 de junho a 29 de novembro de 2007. 
Assim, Está fartamente clareado nos autos que o relatório de demandas especiais da CGU só ocorreu em função das informações constantes da operação navalha. 
Então é equivocada a afirmação de que "as citações dos responsáveis no presente processo foram realizadas em razão de irregularidades caracterizadas essencialmente por meio de elementos obtidos pela CGU de forma autônoma, os quais não foram trazidos aos autos para possibilitar o contraditório. 
Assim, não há que se falar em decisão baseada exclusivamente nas provas obtidas no inquérito policial. 
Portanto, existe a flagrante obviedade de que uma coisa dependeu da outra. 
Além disso, notório, também, a análise perfunctória por parte do Controle Externo do TCU/AL já que nem mesmo requisitou a juntada dos processos administrativos em seu inteiro teor, o que de certo, comprovaria que o Recorrente não teria agido de má fé e se errou fora induzido a erro!!!
A responsabilização se dá dentro dos limites das suas funções, e aí fica mais do que cristalino que não caberia ao Embargante (e nem tinha competência técnica para tal) a realização de "controle interno" já que este caberia aos setores técnicos envolvidos!!! 
Por via de dedução lógica, o Requerente faz jus ao "direito" de ter suas contas julgadas regulares mesmo com ressalva, pois assim já estava assentado antes da juntada das provas ilícitas. Na parte final do acórdão assim está consignado:
Ora, o fato de desentranhar do processo as provas ilícitas por si só não elimina a nulidade já que toda psicologia processual levou em consideração as provas ilícitas previamente obtidas no âmbito da operação navalha de modo que o argumento de que as referidas provas foram obtidas por meio idôneos, não mercê prosperar. 
Em recente decisão sobre os efeitos da Medida Provisória nº 966, o STF entendeu que é preciso considerar como erro grosseiro o ato administrativo que ensejar violação do direito à vida, à saúde ou ao meio ambiente equilibrado em razão da inobservância de normas e critérios científicos e técnicos. 
Ora, não obstante a decisão tenha sido calcada em provas contaminadas em decorrência dos atos inquisitórios oriundos da operação Navalha, o ato administrativo do Embargante não se enquadra no conceito de erro grosseiro. 
Aliás, como dito, há uma série de procedimentos prévios que chancelam a legalidade, regularidade e conformidade do ato administrativo de assinatura do Termo Aditivo, de modo que não se há falar em conhecimento técnico específico, por parte do Embargante, para ter ciência de possíveis ilegalidades Há que ser prolatada uma nova decisão desconsiderando as peças 5 a 15 e 17 a 21. 
Assim existe uma contradição patente a de reconhecer a ilicitude das provas e não decretar a contaminação das demais, uma vez que estas só aconteceram em função da deflagração da operação navalha.
 (...) 
DOS REQUERIMENTOS FINAIS ANTE O EXPOSTO, 
há que ser alterada a totalidade do decisório objurgado, a fim de que se possa analisar o pedido de reexame, eis que protocolado tempestivamente, de modo que o EMBARGANTE requer: 
a) o recebimento dos presentes embargos de declaração no efeito suspensivo; 
b) a remessa da notificação para o representante legal do Embargante; 
c) devendo ser o mesmo modificado em toda sua totalidade, a fim de que seja o feito reexaminado e, em consequência, prolatada nova decisão que reveja aquela contra a qual é interposto o presente pedido, ou seja, excluindo o embargante da responsabilidade aqui combatida, conforme argumentos e fato e de direito acima expostos.
	É o Relatório.

8.1. Jefferson Barros Figueiredo e outros, representando Superintendência Regional da CBTU de Maceió.
8.2. Marcio Costa Pereira (9.506/OAB-AL) e outros, representando José Queiroz de Oliveira.  
8.3. Cosmo Fernandes da Silva (5.131/OAB-AL) e outros, representando Damião Fernandes da Silva e Damião Fernandes da Silva;  
8.4. Ricardo Nobre Agra (3.595/OAB-AL) e outros, representando Clodomir Batista de Albuquerque.  
8.5. Carlos Henrique Barbosa de Sampaio (1626/OAB-AL) e outros, representando Valber Paulo da Silva.  
8.6. Alcione Soares Menezes Filho e outros, representando Companhia Brasileira de Trens Urbanos.

Não há.

EMBARGOS EM PRESTAÇÃO DE CONTAS. SUPERINTENDÊNCIA DE TRENS URBANOS DE MACEIÓ/AL (CBTU/AL). CONTAS APARTADAS DA PRESTAÇÃO DE CONTAS DE 2007 CBTU. CONTAS IRREGULARES. DÉBITO E MULTA. DIVERSOS EMBARGOS DE DECLARAÇÃO OPOSTOS. CONHECIMENTO. REJEIÇÃO. RECURSOS DE RECONSIDERAÇÃO INTERPOSTOS. CONHECIMENTO. NÃO PROVIMENTO. EMBARGOS DE DECLARAÇÃO OPOSTOS. CONHECIMENTO. REJEIÇÃO. MERAS PETIÇÕES AVIADAS. NEGATIVA DE SEGUIMENTO. RECURSOS DE REVISÃO. NÃO CONHECIMENTO DE UMA PEÇA RECURSAL. CONHECIMENTO DE OUTROS DOIS RECURSOS. ELEMENTOS INCAPAZES DE, NO MÉRITO, MODIFICAR O JUÍZO ANTERIORMENTE FORMADO. NÃO PROVIMENTO. NOVOS EMBARGOS DE DOIS RESPONSÁVEIS. CONHECIMENTO. AUSÊNCIA DE OMISSÃO, OBSCURIDADE E/OU CONTRADIÇÃO. REJEIÇÃO.

PRESTAÇÃO DE CONTAS (PC)

Secretaria de Recursos (Serur); Secretaria de Fiscalização de Infraestrutura Urbana (SeinfraUrb).

Em apreciação embargos de declaração opostos por José Lúcio Marcelino de Jesus, ex-Superintendente da CBTU/AL (peça 644) , e José Queiroz de Oliveira, ex-Gerente de Administração e Finanças da CBTU/AL (peça 640) , em face do Acórdão 1418/2020-TCU-Plenário, de minha relatoria (peça 605) , que julgou recursos de revisão contra o Acórdão 2659/2014-TCU-Plenário (peça 148) , retificado por inexatidão material pelo Acórdão 3030/2016-TCU-Plenário.  
2.            	Inicialmente, esclareço que os presentes embargos de declaração devem ser conhecidos, visto estarem presentes os requisitos para sua admissibilidade, em conformidade com os arts. 32, inciso II, e 34 da Lei nº 8.443/1992. 
3.  	No mérito, os aclaratórios devem ser rejeitados, tendo em vista que os argumentos trazidos pelos recorrentes não confirmam supostas omissões, obscuridades ou contradições no acórdão embargado, nos termos que explicito neste voto.
4.	Os embargantes apresentaram, novamente, expedientes individuais com alegações análogas, argumentando as supostas falhas processuais aventadas em momentos processuais anteriores, já descaracterizadas como motivo para provimento dos apelos. 
5.	José Lúcio Marcelino de Jesus, alega, em apertada síntese, contradição decorrente da contaminação do relatório da CGU o que tornaria nula toda a instrução processual, e requer "o reconhecimento da ilicitude do Relatório da CGU com a consequente extinção do feito ante a inexistência de indícios da prática de atos ímprobos".
6.	Por sua vez, José Queiroz de Oliveira, alega, de forma resumida, que existe uma contradição patente, a de reconhecer a ilicitude das provas e não decretar a contaminação das demais, uma vez que estas só aconteceram em função da deflagração da Operação Navalha, motivo pelo qual requer que "a decisão seja modificada em toda sua totalidade, a fim de que seja o feito reexaminado e, em consequência, prolatada nova decisão que reveja aquela contra a qual é interposto o presente pedido, ou seja, excluindo o embargante da responsabilidade aqui combatida".
7.	Constato que esses aspectos já foram tratados em diversos momentos processuais em que os recorrentes puderam exercer o direito de defesa, e todos tiveram seu pedido negado nesta Corte (conforme tabela a seguir) . É evidente o desejo dos embargantes de tentar a rediscussão do mérito da matéria, o que deve ser prontamente rechaçado, por incompatível com a via recursal eleita nesta fase processual. 
	Acórdão
	Tipo processo
	Responsáveis
	Encaminhamento

	2659/2014-Plenário
 (peça 148) 
	Prestação de Contas de 2007 
	 José Queiros de Oliveira e
José Lúcio Marcelino de Jesus
	Irregularidade, débito e multa

	96/2015/TCU- Plenário
 (peça 270) 
	Embargos de Declaração
	José Queiros de Oliveira e José Lúcio Marcelino de Jesus
	Conhecidos e rejeitados

	2923/2016/TCU-Plenário (peça 327) 
	Recurso de Reconsideração
	José Queiros de Oliveira e José Lúcio Marcelino de Jesus
	Conhecidos e negados 

	499/2017/TCU- Plenário
 (peça 387) 
	Embargos de Declaração  
	José Queiros de Oliveira e José Lúcio Marcelino de Jesus
	Conhecidos e rejeitados

	1882/2017/TCU-Plenário (peça 461) 
	Recurso 
	José Queiros de Oliveira e José Lúcio Marcelino de Jesus
	Não conhecidos 

	1418/2020/TCU- Plenário
 (peça 605) 
	Recurso de Revisão
	José Queiros de Oliveira
	Conhecidos e negados 

8.	Reafirmo que acolhi como minhas razões de decidir o contido na instrução da unidade técnica (peça 600) , recepcionado pelo Relatório que acompanhou o voto condutor do Acórdão 1418/2020-TCU-Plenário (605) , os quais transcrevo a seguir, para melhor ilustrar:   
"Do julgamento nas esferas cível e criminal.
José Queiroz de Oliveira alega que "não foi denunciado em nenhuma das" seguintes ações, por eventuais "atos de improbidade administrativa", ação penal ordinária (Processo 0010291-16.2009) , ação civil pública por atos administrativos (Processo 0006290-33.2008.4.05.8000) e ressalta "que as provas utilizadas como 'emprestadas' foram utilizadas de forma equivocada", pois "vieram do MPF", que "usou destas provas ilícitas para formar juízo de valor em relação ao recorrente" (peça 582, p. 5-9) .
Análise:
 (...) 
Da nulidade das provas obtidas pelo Ministério Público na Operação Navalha
Relata que a ilegalidade "se deu por em razão de interceptação telefônica produzida por autoridade incompetente pelos supostos envolvimentos de Ministros do Tribunal de Contas da União e membro do congresso nacional". 
Cita a teoria dos frutos envenenados e os princípios do direito adquirido, da segurança jurídica e da confiança para afastar sua condenação (peça 582, p. 5-9 e 25-28) .
Análise:
Em relação à utilização de provas emprestadas, observa-se que o recorrente foi responsabilizado solidariamente por ter assinado todos os termos aditivos de prorrogação do Contrato 007/2004/CBTU/STU/MAC, firmado com a empresa Terceirizadora Santa Clara Ltda., no qual foi apurado sobrepreço na contratação de serviços de limpeza, copa e conservação de instalações e trens.
Observa-se, inicialmente, que assiste razão ao recorrente no sentido de que a prova obtida por interceptação telefônica decretada por juízo incompetente é ilícita, ainda que o ato seja indispensável para salvaguardar o objeto da persecução penal. 
Não por outra razão, a Ministra Cármen Lúcia do Supremo Tribunal Federa - STF, relatora do Inquérito 3.732, pronunciou-se no sentido de que as provas colhidas no âmbito da "Operação Navalha", ora discutida nestes autos, encontravam-se eivadas de nulidade, bem como aquelas produzidas por derivação, vez que levantadas à revelia das disposições constitucionais que asseguravam a prerrogativa de foro a determinadas autoridades federais.
No entanto, o mesmo STF vem se pronunciando no sentido de que a teoria dos frutos da árvore envenenada deve ser interpretada cum grano salis, sob pena de servir à impunidade. Na mesma assentada acima descrita, o Supremo declara:
Importante destacar que o encontro fortuito de provas, no curso da investigação, não induz à nulidade da prova coletada, conforme jurisprudência assente no Supremo Tribunal Federal, desde que licitamente obtida:
'EMENTA: AGRAVO REGIMENTAL EM AGRAVO DE INSTRUMENTO. INTERCEPTAÇÃO TELEFÔNICA LICITAMENTE CONDUZIDA. ENCONTRO FORTUITO DE PROVA DA PRÁTICA DE CRIME PUNIDO COM DETENÇÃO. LEGITIMIDADE DO USO COMO JUSTA CAUSA PARA OFERECIMENTO DE DENÚNCIA. AGRAVO REGIMENTAL DESPROVIDO. 1. O Supremo Tribunal Federal, como intérprete maior da Constituição da República, considerou compatível com o art. 5º, XII e LVI, o uso de prova obtida fortuitamente através de interceptação telefônica licitamente conduzida, ainda que o crime descoberto, conexo ao que foi objeto da interceptação, seja punido com detenção. 2. Agravo Regimental desprovido'. (AI n. 626214 Agr/MG. Segunda Turma. Relator o Ministro Joaquim Barbosa. DJe 8.10.2010 - grifos originais) .
Ainda segundo o STF, se o órgão de persecução demonstrar que obteve, legitimamente, novos elementos de informação a partir de uma fonte autônoma de prova  (Código de Processo Penal, art. 157, §§ 1º e 2º) - que não guarde qualquer relação de dependência nem decorra da prova originariamente ilícita, com esta não mantendo vinculação causal -, essa prova é admissível, porque não contaminada pela mácula da ilicitude originária. Trata-se da fonte autônoma de prova  (an independent source) e a sua desvinculação causal da prova ilicitamente obtida. Nesse sentido, o STF:
É certo, ademais, como adverte o Ministro Celso de Mello, que, "se (...) o órgão da persecução penal demonstrar que obteve, legitimamente, novos elementos de informação a partir de uma fonte autônoma de prova - que não guarde qualquer relação de dependência nem decorra da prova originariamente ilícita, com es[s]a não mantendo vinculação causal -, tais dados probatórios revelar-se-ão plenamente admissíveis, porque não contaminados pela mácula da ilicitude originária. (RHC 142.902, Relator Min. Dias Toffoli, julgado em 28/6/2018; no mesmo sentido, Rcl. 12.484/DF, rel. Min. Dias Toffoli, julgado em 29/4/2014) 
O Código de Processo Civil de 2015, por sua vez, admite a utilização de outros meios de prova, ao estabelecer que:
Art. 369. As partes têm o direito de empregar todos os meios legais, bem como os moralmente legítimos, ainda que não especificados neste Código, para provar a verdade dos fatos em que se funda o pedido ou a defesa e influir eficazmente na convicção do juiz.
É a hipótese dos autos. Não obstante a existência de elementos colhidos na forma de "prova emprestada" junto ao Ministério Público Federal, existe farto material probatório nos autos, produzido de forma independente da investigação levada a curso pela Polícia Federal e pelo Ministério Público Federal, a saber:
i) representação da Controladoria-Geral da União (peça 1, TC Processo 015.026.2009-7) , que deu origem a este processo apartado, e onde a CGU elenca uma série de irregularidades identificadas nos processos licitatórios conduzidos pela CBTU/PB, tais como ausência de certificados das empresas junto ao Ibama, aquisição de materiais com preço impossível, serviços pagos sem instrumento contratual, indícios de "laranjas" plantados para fraudar licitações, falta de emissão de ordem de serviços e outros;
ii) outros elementos apresentados pela CGU, relativos a não conformidades em licitações promovidas pela CBTU, tais como dispensa indevida de licitações, documentação das licitantes inexistente, parcelamento indevido do objeto, ausência de mapa de preços, ausência de pesquisa de preços, excessiva compra de materiais (peça 16 destes autos) ;
iii) processos licitatórios da CBTU (peças 27-28) ;
iv) fiscalização da CGU, contendo indícios da participação de empresas fantasmas nos certames promovidos pela CBTU (peça 29) ;
v) documentos da CBTU (peças 30-31) ;
vi) documentos do Siafi e notas fiscais evidenciando o direcionamento de contratos para empresas, em especial a Hidramec Serviços e Manutenção Ltda.;
vii) processos administrativos disciplinares e processos de contratação da CBTU (peças 196-244) .
Carece de razão, desse modo, o argumento do requerente de que o processo de fiscalização da CGU se baseou unicamente nas provas emprestadas da Justiça Federal. Conforme descrito na introdução do relatório da Controladoria-Geral, os trabalhos de levantamento incluíram visitas in loco e análises de atos e fatos de gestão que culminaram em provas e evidências independentes colhidas pela própria CGU (peça 1, p. 8, TC Processo 015.026.2009-7) , sendo, pois, perfeitamente válidas, à luz da jurisprudência do STF adrede referida:
1.4. O presente trabalho foi realizado no período de 12 de junho a 29 de novembro de 2007, com verificações in loco no período de 13 de junho a 06 de julho e de 16 a 26 de outubro até 2007. Foram analisados atos e fatos de gestão da Superintendência de Trens Urbanos de Maceió da Companhia Brasileira de Trens Urbanos, empresa estatal federal sediada no Rio de Janeiro/RJ.
1.5. As situações irregulares apontadas à CGU e examinadas neste trabalho dizem respeito a indícios de irregularidades na celebração de contratos firmados entre a CBTU/STU-MAC com as empresas MCC-Manutenção, Construção Ltda. (CNPJ 00.400.963/0001-82) e Prática Engenharia e Construções Ltda (CNPJ 01.722.421/0001-99) .
1.6. A partir do teor da denúncia foram priorizados para análise os processos licitatórios referentes aos serviços de manutenção de via e de reparos de locomotivas e carros de passageiros, e a aquisição dos materiais empregados para a realização dos mesmos, dentre os quais cabe destacar a aquisição de pedra britada e dormentes; destes objetos licitados, foram priorizados para análise os vencidos por oito empresas prestadoras destes serviços ou fornecedoras dos referidos materiais cujos valores pagos pela CBTU/STU-MAC no período escopo eram os mais representativos. (...) Por equipes das Controladorias Regionais da União respectivas, foram realizadas circularizações junto aos licitantes sediadas (sic) em outras unidades de federação, a fim de comprovar a efetiva participação de tais empresas nos processos licitatórios; (...) 
A CGU utilizou-se, além das circularizações, de outras fontes de informação, como o Siafi Gerencial, relações de contratos da CBTU, processos licitatórios, inexigibilidades e dispensas de licitação de manutenção de material rodante, de via permanente, aquisição de pedra brita e dormentes, e de cuja documentação, identificou-se relacionamento entre as empresas licitantes, documentos de habilitação posteriores à ocorrência do certame, licitantes que não confirmaram participação nas licitações, e inúmeras outras irregularidades que suportam integralmente o juízo adotado pelo Tribunal nesta TCE (peça 1, TC Processo 015.026.2009-7) .  
Além disso, conforme se verifica da documentação existente no processo, existem outros elementos de convicção que permitem manter o juízo adotado nestas contas e que permitem identificar um robusto esquema de desvio de recursos públicos dentro da referida estatal, que envolvia não só o então dirigente, como empregados da empresa. Nesse sentido, oportuno transcrever excerto do Voto que fundamenta o Acórdão recorrido, que indica claramente os fatos objetivos em profusão que conduziram a responsabilização do recorrente (peça 149, p. 6-7) :
	40. Os seguintes elementos demonstram que o ato estava eivado de vícios, a justificar as devidas imputações: "o valor global mensal do Contrato 007/CBTU/STU/MAC estava superdimensionado em 36%; ou seja, o valor cobrado pela Terceirizadora Santa Clara Ltda., no final do contrato, perfazia R$ 45.319,04, 36% maior do que a média dos preços globais mensais apresentados pe1as empresas que foram habilitadas na Tomada de Preços 18/06/GELIC/STU-MAC/CBTU, que foi de R$ 28.869,01; com a extrapolação do limite da modalidade de licitação, mediante o artifício de prorrogações continuadas do prazo contratual, ficou claro que a adoção do prazo contratual de apenas dois meses visou a permitir que o valor estimado do convite (R$ 79.000,00) ficasse dentro do limite da modalidade (R$ 80.000,00) , para depois estender a vigência do contrato para 35 meses, com a assinatura de uma sequência de dezoito termos aditivos; no presente processo estão sendo imputados apenas os débitos decorrentes do superfaturamento ocorrido e pago no exercício de 2007, resultantes dos aditivos de prazo que estenderam a vigência do contrato com sobrepreço (firmado em 2004) , totalizando R$ 32.900,06". (ênfases acrescidas) 
	Nesse sentido, a jurisprudência do TCU tem se pronunciado no sentido de que a teoria dos frutos da árvore envenenada não se aplica aos casos em que as irregularidades foram levantadas por meio de fiscalizações e de elementos de prova autônomos.
9.	Sobre isso, registro que, consoante a jurisprudência consolidada deste Tribunal, a exemplo do Acórdão 1118/2017-TCU-Segunda Câmara, de minha relatoria, não há omissão apta ao provimento de embargos de declaração quando a matéria é analisada na instrução da unidade técnica que consta do relatório condutor do decisum embargado e integra as razões de decidir da deliberação. Como disse, ratifiquei expressamente, no voto condutor do acórdão embargado, as análises procedidas pela unidade técnica, cujas conclusões incorporei às minhas razões de decidir.
10. 	Na mesma linha, também não há que se falar em contradição, pois os assuntos arguidos pelo embargante foram exaustivamente analisados pela unidade técnica e recepcionados em meu Voto. 
11.	Reforço meu entendimento que é improcedente o argumento de que o processo de fiscalização da CGU se baseou unicamente nas provas emprestadas da Justiça Federal, pois os trabalhos de levantamento incluíram visitas in loco e análises de atos e fatos de gestão que culminaram em provas e evidências independentes colhidas pela própria CGU, sendo, pois, perfeitamente válidas, à luz da jurisprudência do Supremo Tribunal Federal. Ainda, em relação à suposta nulidade das interceptações telefônicas no bojo do Inquérito 3.732-DF, que teria o condão de afastar a responsabilidade do recorrente, em face da teoria dos frutos da árvore envenenada, não obstante a existência de elementos colhidos na forma de "prova emprestada" junto ao Ministério Público Federal, existe farto material probatório nos autos, produzido de forma independente da investigação levada a curso pela Polícia Federal e pelo Ministério Público Federal. 
12.	Assim, inexiste a contradição suscitada.
13.	Portanto, não assiste razão aos embargantes. 
14.	É sabido que em sede de embargos de declaração não cabe reexame da matéria decidida, eles têm por finalidade corrigir obscuridade, omissão ou contradição em deliberações do Tribunal. Seu objetivo não é o de proporcionar novo julgamento da questão posta nos autos, mas, tão-somente, o de esclarecer, interpretar ou completar o pronunciamento anteriormente emitido, em benefício de sua compreensão ou inteireza (Acórdão 1982/2018-TCU-Plenário, 36/2019-TCU-Plenário, 204/2019-TCU-Plenário, dentre outros) .
15.	Esse entendimento está, aliás, em plena sintonia com a jurisprudência do STJ, a exemplo do Edcl Resp 351490 (DJ 23/09/2002) , quando ficou anotado que a estreita via dos embargos declaratórios destina-se a expungir os vícios inerentes à contradição, à obscuridade e à omissão na deliberação embargada, restando caracterizada essa falha como "aquela advinda do próprio julgado e prejudicial à compreensão da causa, e não aquela que entenda o embargante, ainda mais como meio transverso a impugnar os fundamentos da decisão recorrida".
16.	Os presentes embargos deveriam ter sido manejados, desse modo, para corrigir eventual obscuridade, omissão ou contradição na referida deliberação do TCU, mas não para proporcionar o novo julgamento das questões já debatidas nos autos, como pretendem fazer os ora embargantes, e, assim, deveriam servir apenas para esclarecer, interpretar ou completar o pronunciamento anteriormente emitido pelo Tribunal em benefício da melhor compreensão ou inteireza do acórdão (v. g.: Acórdão 434/2018-TCU-Plenário, entre outros) , ficando evidente, todavia, que, no presente caso concreto, os embargantes buscam indevidamente apenas rediscutir o mérito do feito. 
	Ante as razões expostas, VOTO no sentido de que o Tribunal conheça dos presentes embargos para, no mérito, rejeitá-los, na linha do Acórdão cuja minuta ora submeto à deliberação deste colegiado.
TCU, Sala das Sessões Ministro Luciano Brandão Alves de Souza, em 3 de novembro de 2021.
Ministro JOÃO AUGUSTO RIBEIRO NARDES
Relator